【裁判字號】    98,簡,469
【裁判日期】    990930
【裁判案由】    全民健康保險
【裁判全文】
臺北高等行政法院判決
                                       98年度簡字第469號
原      告  甲○○○○○○○
被      告  行政院衛生署中央健康保險局
代  表  人  乙○○○○○○住同上
訴訟代理人  丁○○
            戊○○
上列當事人間全民健康保險事件，原告提起行政訴訟，本院判決
如下：
    主  文
原告之訴駁回。
訴訟費用由原告負擔。
    事實及理由
壹、程序方面：
    本件被告中央健康保險局台北分局於訴訟繫屬中變更為行政
    院衛生署中央健康保險局，其代表人由蔡魯變更為鄭守夏，
    再變更為戴桂英，並已具狀聲明承受訴訟。
貳、實體事項：
一、事實概要：
    緣原告向被告申報民國（下同）97年9 、10月份門診診療費
    用給付，不服被告97年12月12日健保北費二字第0975531210
    號函及97年12月30日健保北費二字第0975534276號函，申請
    複審，經被告以98年3 月3 日健保北費二字第0985505302號
    函及98年3 月3 日健保北費二字第0985502719號函核定在案
    ，向全民健康保險爭議審議委員會（下稱爭審會）提起爭議
    審議，經以98年6 月23日健爭審字第0980009295號函送之健
    爭審字第0982001470號審定書審議駁回，原告仍不服，遂向
    本院提起行政訴訟。
二、本件原告主張：
(一)林衛國：
    初審刪除理由是使用甲型阻斷劑應在診斷上要有BPH （食性
    攝護腺肥大）；複審不該另造其他理由稱3 種用藥其中1 種
    必含利尿劑；爭審審定不該沒寫刪除理由即予駁回。因利尿
    劑在動物及人體試驗均已證實誘發胰島素阻抗現象，用5-10
    年後會引起胰臟其他細胞過度代償後變成糖尿病，且利尿劑
    對男人會引起陽萎。病人是男性，42歲，有高血壓、糖尿病
    及高血脂症，使用A 類（losart）＋C 類（lolate）無法控
    制血壓，再加甲型阻斷劑為最好組合。這三者全無代謝副作
    用，對血糖及血脂肪都不會影響。甲型阻斷劑為男性醫學會
    第一線高血壓用藥，因此藥最不會引起陽萎。94年9月ASCOT
    -BPLA 高血壓治療試驗也是用A ＋C ＋甲型阻斷劑治療。請
    撤銷爭議審定，准予補付DOXAZOSIN30 顆，共新台幣（下同
    ）243 元。
(二)郭宏嘉：
    依高血壓、高血脂引起心血管疾病的危險因子年齡層分析，
    高血脂比高血壓提早10年。高血脂比高血壓更容易引起動脈
    硬化、血管阻塞。依最近試驗報告：必須將血脂肪保持低值
    以預防動脈粥狀腫硬化。高血脂應用「大劑量」降血脂藥物
    馬上將血脂降至治療目標值之下，以防止動脈硬化阻塞。本
    件依健保局高血脂治療指引用藥，飲食衛教是最基本療法。
    LIPOSEC300mg膠囊，依實證試驗之推薦治療劑量為每日0000
    0000mg，或每日900mg 。本件每日使用600mg ，依健保治療
    指引規定其治療目標值要血清三酸甘油脂150mg%以下，本例
    治療後變153mg%。初審、複審及爭議審定之3 位醫師怎會「
    自創低劑量」每日只用1 顆，請撤銷爭議審定，並補付LIPO
    SEC 共30顆（1 個月），共237元。
(三)羅建舟：
    心電圖顯示病人左心房擴大、左右兩心室肥大、心肌缺氧。
    超音波顯示心臟衰竭，血壓高至210/130mm Hg。病人患有頑
    固型、嚴重高血壓，已患有嚴重心肌缺氧及心衰竭病患，血
    壓須控制在130/80毫米汞柱以下，只要病人沒有症狀，血壓
    應控制越低越好。當用至第4 個藥物時一定是加上甲型阻斷
    劑，即被刪除藥DOXAZOSIN （2mg）， 本藥最大劑量為每日
    16mg，病人1 日才用2 顆。病人起初只用2 種藥物併用，治
    療無效才逐漸增加至4 種藥物併用，長期使用4 種藥物血壓
    控制很好，無副作用。複審稱宜加強衛教，衛教是基本治療
    ，一開始皆會作之基本常識。爭議審定未寫刪除理由，請撤
    銷爭議審定，並補付正確用藥DOXAZOSIN60 顆共486元。
(四)蘇承斌：
    依高血壓、高血脂引起心血管疾病的危險因子年齡層分析，
    高血脂比高血壓提早10年。高血脂比高血壓更容易引起動脈
    硬化、血管阻塞。依最近試驗報告：必須將血脂肪保持低值
    以預防動脈粥狀腫硬化。高血脂應用「大劑量」降血脂藥物
    馬上將血脂降至治療目標值之下，以防止動脈硬化阻塞。本
    件依健保局高血脂治療指引用藥，飲食衛教是最基本療法。
    LIPOSEC300mg膠囊，依實證試驗之推薦治療劑量為每日0000
    0000mg，或每日900mg 。本件每日使用600mg ，依健保治療
    指引規定其治療目標值要血清三酸甘油脂150mg%以下。初審
    、複審及爭議審定之3 位醫師怎會「自創低劑量」每日只用
    1 顆，請撤銷爭議審定，並補付LIPOSEC 共30顆（1 個月）
    ，共237元。
(五)薛銳：
    病歷共寫了5 次慢性右肩疼痛及背痛，初審醫師怎會評論未
    提及關節病變。複審稱「未有相關OA、RA等症狀」，爭議審
    定未附理由即刪除，顯不合理。依本藥健保局使用規定：凡
    年齡≧60歲之骨關節病患都可使用。病人76歲，有慢性右肩
    疼痛及變性骨關節背痛，疼痛亦即疼痛，那來相關症狀，健
    保局藥物使用規範亦未寫須寫相關症狀。請撤銷爭議審定，
    並補付關節止痛消炎藥物MELOXICAM （即MEOSICAME）21 顆
    （1 個月份），共210元。
(六)羅哲寶：
    依高血壓、高血脂引起心血管疾病的危險因子年齡層分析，
    高血脂比高血壓提早10年。高血脂比高血壓更容易引起動脈
    硬化、血管阻塞。依最近試驗報告：必須將血脂肪保持低值
    以預防動脈粥狀腫硬化。高血脂應用「大劑量」降血脂藥物
    馬上將血脂降至治療目標值之下，以防止動脈硬化阻塞。本
    件依健保局高血脂治療指引用藥，飲食衛教是最基本療法。
    LIPOSEC300mg膠囊，依實證試驗之推薦治療劑量為每日0000
    0000mg，或每日900mg 。本件每日使用600mg ，依健保治療
    指引規定其治療目標值要血清三酸甘油脂150mg%以下。初審
    、複審及爭議審定之3 位醫師怎會「自創低劑量」每日只用
    1 顆，請撤銷爭議審定，並補付LIPOSEC 共30顆（1 個月）
    ，共237元。
(七)李金發：
    初審評326A表示無理由併用多種藥物治療；複審不應另造理
    由稱病人服藥配合度（compliance）有問題，更不應稱藥物
    力價作用有問題；爭議審定未予說明即駁回。原告每月看高
    血壓人數不在醫學中心專家之下，當然會碰到這種頑固性高
    血壓，須多種藥物併用治療，病人至今還是吃這些藥物，即
    compliance很好。少用藥物血壓會升高，用藥後即控制適中
    。全部藥物均由健保核定之藥廠出產，複審怎可批評藥物
    potency 有問題，真正的問題是病患為頑固性高血壓。請撤
    銷爭議審定，並通過1 個月用藥DOXAZOSIN 2mg （甲型阻斷
    劑）30顆共243元及SINDIPINE 30顆共112元，總計355元。
三、被告則以：
(一)原告為辦理全民健康保險業務，與被告簽訂全民健康保險特
    約醫事服務機構合約，依本合約第1 條第1 項規定，原告應
    遵守全民健康保險法（下稱健保法）、健保法施行細則、全
    民健康保險醫事服務機構特約及管理辦法、全民健康保險醫
    療辦法、全民健康保險醫事服務機構醫療服務審查辦法及其
    他相關法令辦理各項醫療服務業務。
(二)依健保法第51條第1 項規定：醫療費用支付標準及藥價基準
    ，由保險人及保險醫事服務機構共同擬訂，報請主管機關核
    定。第52條規定：保險人為審查保險醫事服務機構辦理本保
    險之醫療服務項目、數量及品質，應遴聘具有臨床或實際經
    驗之醫藥專家，組成醫療服務審查委員會；其審查辦法，由
    主管機關定之。另依全民健康保險醫事服務機構醫療服務審
    查辦法第15條規定：保險醫事服務機構申報醫療服務案件，
    經專業審查有下列情形之一者，應不予支付不當部分之服務
    ，並註明不予支付內容及理由。1 、治療與病情診斷不符。
    ……7 、病歷記載不完整無法支持其診斷與治療內容。……
    10、用藥份量與病情不符或重複……17、其他違反相關法令
    或醫療品質不符專業認定。
(三)羅建舟等7 案於初審、複審、爭審，皆經專業審查，專業審
    查意見及檢附不予支付理由代碼臚列說明如下：
１、林衛國（流水號236）：
(1)、初審核減項目及核減理由與代碼：
    核刪DOXAZOSIN (Z000000000) 30顆，核減237點。
    I、202A- 依據病歷記載及病況，不足以支持實施本項藥品
        。
    II、已用3種高血壓藥物未提及攝護腺肥大。
(2)、申復不予補付理由：
    3種血壓用藥，宜選1種利尿劑。
(3)、爭審會駁回理由：
    依卷附資料無法顯示需給付所請費用之正當理由，應予駁回
    。
２、郭宏嘉（流水號297）：
(1)、初審核減項目及核減理由與代碼：
    核刪LIPOSEC (Z000000000) 30顆，核減237點。
    332A申報藥量過多，不符醫學常規/ 一般醫理或慣用原則。
(2)、申復不予補付理由：
    依個案生化檢查結果TG（三酸甘油脂）：386 ，CHO （總膽
    固醇）：156，仍以低劑量用藥，並加強衛教為宜。
(3)、爭審會駁回理由同前。
３、羅建舟（流水號344）：
(1)、初審核減項目及核減理由與代碼：
    核刪0DOXAZOSIN（A00000000） 60 顆，核減486點。
    I、202A- 依據病歷記載及病況，不足以支持實施本項藥品
        。
    II、已用3種高血壓藥物未提及攝護腺肥大。
(2)、申復（複審）不予補付理由 ：
    共用4種高血壓藥，種類太多宜加強衛教，減少用藥。
(3)、爭審會駁回理由同前。
４、蘇承斌（流水號358）：
(1)、初審核減項目及核減理由與代碼：
    核刪LIPOSEC (Z000000000) 30顆，核減237點。
    332A申報藥量過多，不符醫學常規/ 一般醫理或慣用原則。
(2)、申復不予補付理由：
    依個案生化檢查結果TG（三酸甘油脂）：286 ，CHO （總膽
    固醇）：167 ，LDL （低密度膽固醇）：71.8，以低劑量用
    藥為宜並加強衛教。
(3)、爭審會駁回理由同前。
５、薛銳（流水號405）：
(1)、初審核減項目及核減理由與代碼：
    核刪MELOXICAM （Z000000000）21顆，核減210點。
    I、202A- 依據病歷記載及病況，不足以支持實施本項藥品
        。
    II、未提及關節病變。
(2)、申復不予補付理由：
    未有相關OA（退化性關節炎），RA（類風濕關節炎）等相關
    症狀。
(3)、爭審會駁回理由同前。
６、羅哲寶（流水號588）：
(1)、初審核減項目及核減理由與代碼：
    核刪LIPOSEC (Z000000000) 30顆，核減237點。
    332A申報藥量過多，不符醫學常規/ 一般醫理或慣用原則。
(2)、申復不予補付理由：
    依個案生化檢查結果TG（三酸甘油脂）：211 ，CHO （總膽
    固醇）：167 ，LDL （低密度膽固醇）：99.8，以低劑量用
    藥為宜。
(3)、爭審會駁回理由同前。
７、李金發（流水號394）：
(1)、初審核減項目及核減理由與代碼：
    核刪DOXAZOSIN (Z000000000) 30顆核減243點
    (Z000000000) SINDIPINE 30顆，核減112點。
    I、326A無醫學上之特殊理由，同一療程不需併用多種類之
        藥物。
    II、5種降壓劑共用？
(2)、申復不予補付理由：
    I、給付數量已敷使用。
    II、請考慮PT Compliance 及生活方式Diet Control情形。
    III、藥物Potency是否有問題。
(3)、爭審會駁回理由同前。
(四)有關專業審查醫師部分，審查醫師所屬之醫療服務審查委員
    ，其審查委員雖由被告遴聘，然依中央健康保險局醫療服務
    審查委員會設置辦法第7 條規定，其成員均是具有5 年以上
    教學、臨床或實際經驗且經認定對臨床與保險著有貢獻之醫
    藥專家，並且由全國性相關醫事團體推薦，而審查醫師由審
    查委員會提報，故其組成人員均具有專業性及代表性，並獨
    立辦理審查業務。
(五)本件專業審查醫師均係依原告申報資料及檢送之病歷等相關
    資料，針對個案診療之必要性逐案進行專業審查，有關本案
    初審核減理由及申復不予補付理由暨爭議審議委員會審定駁
    回理由均已詳實、具體、完備。相關之專業審查作業流程均
    已完備等語，資為抗辯。並聲明求為判決駁回原告之訴。
四、本院之判斷：
（一）醫事服務機關必須要舉證證明保險人醫師之審核結果已達
      於「錯誤」之程度，才可推翻保險人之審核結果：
      按當事人主張有利於己之事實者，就其事實有舉證之責任
      ，民事訴訟法第277 條前段定有明文，依行政訴訟法第
      136 條之規定，上開規定為行政訴訟程序所準用。又一般
      商業保險制度之給付程序，係於保險事故發生時，先由保
      險人認定約定之保險事故是否發生，並依個別保險契約決
      定是否及如何理賠，因而保險人在事故認定及給付決定上
      ，縱令受到保險契約之限制，仍處於優勢或主導之地位。
      反觀健保制度因屬於社會保險之一環，而其制度設計雖亦
      係從保險之觀點出發，惟在制度上其保險事故實際上是由
      被保險人自行認定，並由於實際提供給付者係保險醫事服
      務機構，因而不待保險人之核定，即由保險醫事服務機構
      先行提供醫療及藥品之給付，保險人無法掌控保險給付之
      過程，且負擔甚高之風險與責任。因此在健保制度設計上
      ，必須「透過對保險醫事服務機構之嚴格監督」，以強化
      保險人之角色功能。易言之，在健保制度所具有之社會保
      險之特質下，人數眾多、需求各異之被保險人既然在理論
      上及實務上，均難於受領保險給付時受到保險人之掌控，
      則為求健全經營，乃被轉化成保險人對保險醫事服務機構
      之掌控，即保險人透過數量較為有限的保險醫事服務機構
      的管理，以回復前開保險法律關係現實不對等性，並進而
      抑制保險給付之不法與不當的需求，從而直接提供健保給
      付之醫事服務機構，必須以嚴格之標準把守給付關口，就
      「醫療行為確有必要」、「並非無效或過度治療」等給付
      要件，醫事服務機構即應負嚴格之舉證責任。當保險人審
      查醫師之專業意見與醫事服務機構不同時，醫事服務機構
      必須要舉證證明保險人醫師之審核結果已達於「錯誤」之
      程度，才可推翻保險人之審核結果，若保險人醫師之意見
      僅屬「具爭議性」或「見人見智」，基於社會保險之特性
      ，尚不能謂保險人審核錯誤。
（二）本件原告尚未能舉證證明健保局醫師之審核已達「錯誤」
      之程度：
    １、林衛國（流水號236）：
        本件係屬用藥種類是否適當之爭議（被告認為使用甲型
        阻斷劑須在診斷上要有食性攝護腺肥大，且已用3 種高
        血壓藥，宜選1 種利尿劑），原告則主張利尿劑用5-10
        年後會引起胰臟其他細胞過度代償後變成糖尿病，且利
        尿劑對男人會引起陽萎，使用甲型阻斷劑最不會引起陽
        萎，且94年9 月ASCOT-BPLA高血壓治療試驗也是用甲型
        阻斷劑治療云云，惟原告主張僅屬「具爭議性」或「見
        人見智」，尚未能舉證證明健保局醫師之審核已達「錯
        誤」之程度。
    ２、郭宏嘉（流水號297）：
        本件係屬用藥量是否適當之爭議（被告認為使用劑量過
        高），原告則主張高血脂應用「大劑量」降血脂藥物馬
        上將血脂降至治療目標值之下，以防止動脈硬化阻塞。
         LIPOSEC300mg 膠囊，依實證試驗之推薦治療劑量為每
        日0000 0000mg ，或每日900mg 。本件每日使用600mg
        ，初審、複審及爭議審定之3 位醫師怎會「自創低劑量
        」每日只用1 顆云云，惟原告主張僅屬「具爭議性」或
        「見人見智」，尚未能舉證證明健保局醫師之審核已達
        「錯誤」之程度。
    ３、羅建舟（流水號344）：
        本件係屬用藥種類是否適當之爭議（被告認為使用甲型
        阻斷劑須在診斷上要有食性攝護腺肥大，且已用4 種高
        血壓藥，用藥種類過多），原告則主張病人起初只用2
        種藥物併用，治療無效才逐漸增加至4 種藥物併用，長
        期使用4種 藥物血壓控制很好，無副作用。當用至第4
        個藥物時一定是加上甲型阻斷劑（DOXAZOSIN ）云云，
        惟原告主張僅屬「具爭議性」或「見人見智」，尚未能
        舉證證明健保局醫師之審核已達「錯誤」之程度。
    ４、蘇承斌（流水號358）：
        本件係屬用藥量是否適當之爭議（被告認為使用劑量過
        高），原告則主張高血脂應用「大劑量」降血脂藥物馬
        上將血脂降至治療目標值之下，以防止動脈硬化阻塞。
         LIPOSEC300mg 膠囊，依實證試驗之推薦治療劑量為每
        日0000 0000mg ，或每日900mg 。本件每日使用600mg
        ，初審、複審及爭議審定之3 位醫師怎會「自創低劑量
        」每日只用1 顆云云，惟原告主張僅屬「具爭議性」或
        「見人見智」，尚未能舉證證明健保局醫師之審核已達
        「錯誤」之程度。
    ５、薛銳（流水號405）：
        本件係屬有無使用藥物必要之爭議（被告認為病歷未有
        相關OA〈退化性關節炎〉，RA< 類風濕關節炎〉等相關
        症狀之記載），原告則主張病歷共寫了5 次慢性右肩疼
        痛及背痛，怎會被評論為「未提及關節病變」，且健保
        局藥物使用規範亦未寫須寫相關症狀云云，惟查「慢性
        右肩疼痛及背痛」之原因很多，未必是「關節病變」所
        引起，原告病歷既未詳載，被告認為無從證明該用藥之
        必要性，自有理由。
    ６、羅哲寶（流水號588）：
        本件係屬用藥量是否適當之爭議（被告認為使用劑量過
        高），原告則主張高血脂應用「大劑量」降血脂藥物馬
        上將血脂降至治療目標值之下，以防止動脈硬化阻塞。
        LIPOSEC300mg膠囊，依實證試驗之推薦治療劑量為每日
        0000 0000mg ，或每日900mg 。本件每日使用600mg ，
        初審、複審及爭議審定之3 位醫師怎會「自創低劑量」
        每日只用1 顆云云，惟原告主張僅屬「具爭議性」或「
        見人見智」，尚未能舉證證明健保局醫師之審核已達「
        錯誤」之程度。
    ７、李金發（流水號394）：
        本件係屬用藥種類是否適當之爭議（被告認為使用5 種
        高血壓藥並無必要），原告則主張頑固性高血壓，須多
        種藥物併用治療，病人至今還是吃這些藥物，即compli
        ance很好。少用藥物血壓會升高，用藥後即控制適中云
        云。惟診斷上是否要有食性攝護腺肥大才能使用甲型阻
        斷劑？且有無必要使用5 種藥物才能達到血壓控制之效
        果？仍屬「具爭議性」或「見人見智」，原告尚未能舉
        證證明健保局醫師之審核已達「錯誤」之程度。
五、兩造其餘攻擊防禦方法均與本件判決結果不生影響，故不逐
    一論述，併此敘明。
據上論結，本件原告之訴為無理由，爰依行政訴訟法第236 條、
第195 第1 項後段、第98條第1 項前段，判決如主文。
中    華    民    國    99    年    9     月    30    日
                    臺北高等行政法院第七庭
                                    法  官  畢乃俊
上為正本係照原本作成。
本件以訴訟事件所涉及之法律見解具有原則性者為限，始得於本
判決送達後20日內向本院提出上訴狀並表明上訴理由，如已於本
判決宣示後送達前提起上訴者，應於判決送達後20日內補具上訴
理由（均按他造人數附繕本），且經最高行政法院許可後方得上
訴。
中    華    民    國    99    年    9     月    30    日
                                     書記官  簡信滇

司法院資訊處製作；財團法人民間司法改革基金會備份。
